最高法院民事判決　　　　　　九十六年度台上字第二一一一號
上　訴　人　甲○○
　　　　　　乙○○（原名邱創學）
共　　　同
訴訟代理人　吳彥鋒律師
被 上訴 人　慶豐商業銀行股份有限公司
法定代理人　丙○○
訴訟代理人　吳光陸律師
上列當事人間請求塗銷所有權移轉登記等事件，上訴人對於中華
民國九十六年四月十七日台灣高等法院第二審判決（九十四年度
上字第九九三號），提起上訴，本院判決如下：
    主  文
上訴駁回。
第三審訴訟費用由上訴人負擔。
    理  由
本件被上訴人主張：上訴人乙○○於民國八十四年十二月十八日
，分別向伊借款新台幣（下同）三百八十六萬元及四百四十九萬
元，借款期間於九十一年十二月二十七日屆至。惟乙○○借款之
本息僅繳至八十七年九月二十七日即未正常繳納，經伊就乙○○
設定擔保之兩處不動產即台中市○○路四七六號七樓及四七四號
七樓房地，聲請法院強制執行，其中借款三百八十六萬元部分，
因擔保物「流標」尚未受償；另借款四百四十九萬元部分所擔保
之不動產，於九十年十一月間以二百四十七萬元拍定，尚有不足
債權二百七十萬二千一百四十五元。伊為繼續對乙○○追償上述
拍賣不足之債權，乃於九十三年三月十一日以乙○○戶籍地之房
地（台北市○○○路○段一○六巷三弄五九號二樓及基地，下稱
系爭房地）反查建物所有人，始知乙○○意圖免受強制執行，已
於八十八年二月四日以「夫妻贈與」方式，將系爭房地所有權移
轉登記予配偶即上訴人甲○○，且於同日設定最高限額二百萬元
之抵押權登記予訴外人張雯英，致影響伊之債權回收。又該擔保
之不動產於法院拍定時，尚有尹升工程股份有限公司（下稱尹升
公司）以法定抵押權主張優先受償，乙○○原提供予伊之不動產
為「天之驕子」大樓整批房貸案，核算上揭二處不動產之價值，
經法院拍賣受償約僅二百九十八萬五千元及二百五十五萬九千元
，無法滿足當時伊上開兩筆債權，上訴人間就系爭房地之無償行
為，已害及伊之債權等情，爰依民法第二百四十四條第一項規定
，求為上訴人間於八十八年二月四日就系爭房地所為贈與之債權
行為及物權行為應予撤銷，並命甲○○塗銷系爭房地所有權移轉
登記之判決。
上訴人則以：乙○○以贈與方式將系爭房地移轉登記予甲○○後
，曾於八十八年八月十日至被上訴人文心分行，繳清乙○○未繳
貸款本息，當時該分行黃秉彝襄理與何如祥經理，即明確告知乙
○○系爭房地於同年二月四日已移轉予甲○○，被上訴人於知有
撤銷原因時起迄今五年有餘，已逾民法第二百四十五條之除斥期
間。且乙○○業將該二處不動產設定抵押權登記予被上訴人，並
足資清償債務，伊等間就系爭房地之贈與行為，並未害及被上訴
人之債權，被上訴人不得主張撤銷訴權。又甲○○於受贈後，以
該不動產設定抵押權予張雯英，債務人為甲○○，尚無乙○○消
極的增加債務之可言。另尹升公司以有法定抵押權為由，聲請拍
賣抵押物之裁定，業經抗告法院廢棄，其未提起確認債權之訴，
自不得將尹升公司主張之法定扺押權計入乙○○之債務總額，尹
升公司係八十八年二月四日後始行主張法定抵押權及聲請拍賣，
對於伊等為贈與行為時，尤無詐害被上訴人之債權等語，資為抗
辯。
原審斟酌全辯論意旨及調查證據之結果，以：本件被上訴人主張
其於九十三年三月十一日以乙○○戶籍地之系爭房地反查建物所
有人，經調閱該建物之異動索引及謄本，始知該房地已於八十八
年二月四日贈與甲○○等情，有系爭房地登記謄本及異動索引影
本可證，已堪信為真，此距被上訴人九十四年三月三日提起本件
訴訟時，尚未滿一年，被上訴人主張其行使撤銷權，並未逾民法
第二百四十五條所定之一年除斥期間，上訴人此部分之抗辯，不
足言採。次按債務人所為之無償行為，有害及債權者，債權人得
聲請法院撤銷之，民法第二百四十四條第一項定有明文。查上訴
人於八十八年四月九日供被上訴人抵押借款四百四十九萬元之台
中市○○路四七六號七樓房地聲請法院強制執行，該建物經法院
函請台灣省建築師公會台中市辦事處鑑價為四百十萬九千零九十
七元，土地由台中市政府依公告現值鑑定為六十五萬六千二百三
十八元，共為四百七十六萬五千三百三十五元，依此標準計算上
訴人同棟擔保另筆貸款三百八十六萬元之同上路段四七四號七樓
房地，當時之價格為四百零四萬五千五百二十八元，該二處不動
產總價為八百八十一萬零八百六十三元，固高於乙○○斯時積欠
被上訴人之債務八百十九萬三千八百九十二元，惟尹升公司對乙
○○所有上開不動產所屬之社區「天之驕子」全部建物於四千八
百零三萬一千六百七十一元範圍內有法定抵押權存在，有上訴人
提出之和解筆錄及判決可稽，則尹升公司就乙○○供擔保之該二
處不動產，於四千八百零三萬一千六百七十一元範圍內均得隨時
主張法定抵押權，而優先於一般抵押權受償。且乙○○前揭二處
抵押之不動產上有尹升公司之法定抵押權存在，對被上訴人言，
即足以影響其對乙○○之債權，而「天之驕子」計有一百三十七
戶，應認依戶數平均分擔計算，較為合理。茲每戶分擔金額為三
十五萬零五百九十六元，乙○○有二戶，應分擔七十萬一千一百
九十二元，加計被上訴人之債權，計八百八十九萬五千零八十四
元，已超出上開二處不動產總價之八百八十一萬零八百六十三元
，被上訴人以上開不動產「天之驕子」大樓社區之拍賣案件，尚
有尹升公司主張法定抵押權，扣除法定抵押權之優先受償後，上
開擔保之二處不動產價值，顯已無法滿足伊之債權，即非無據。
上訴人抗辯尹升公司聲請拍賣抵押物之裁定業經廢棄，復未提起
確認法定抵押債權存在之訴，不得聲請拍賣或參與分配一節，乃
就事後而論，且於上訴人間移轉系爭房地時，尹升公司確有該法
定抵押權存在，僅尚未確認債權額而已，該公司仍得隨時起訴行
使法定抵押權，對被上訴人言，上訴人於移轉系爭房地行為時，
即難謂無害及其債權。從而，被上訴人依民法第二百四十四條第
一項規定，請求撤銷上訴人間上開贈與之債權行為及物權行為，
並命甲○○塗銷系爭房地之所有權移轉登記，即屬正當，應予准
許，為其心證之所由得，並說明上訴人其他抗辯及聲明證據為不
足取暨不逐一論述之理由，因將第一審所為被上訴人敗訴之判決
廢棄，改判如其所聲明。查上訴人間就系爭房地於八十八年二月
四日為贈與之無償行為時，尹升公司對乙○○所有上開二處不動
產所屬之社區「天之驕子」全部建物於四千八百零三萬一千六百
七十一元範圍內有法定抵押權存在，乙○○該二處不動產同有尹
升公司之法定抵押權存在，對被上訴人言，即有害及其對乙○○
之債權，既為原審審據上開事證所合法確定之事實，且有被上訴
人提出之法院和解筆錄及第一、二、三審法院民事確定裁判可憑
（分見原審卷(一)八五～一一五頁）。上訴人雖非該和解筆錄及確
定裁判之當事人，但乙○○上開二處不動產屬有該法定抵押權存
在「天之驕子」社區建物之其中二戶，被上訴人以之為證據，並
經原審依採證、認事之職權行使，審認該法定抵押權為確實存在
，則原審本於上述理由而為上訴人敗訴之判決，經核於法洵無違
背。上訴論旨，泛以該和解筆錄及判決對其無既判力，被上訴人
於系爭房地贈與後始取得拍賣法定抵押權裁定，該裁定復經抗告
法院廢棄，且被上訴人未對之提起確認債權之訴等詞，並就原審
其他贅述或與判決基礎無涉之理由，指摘原判決不當，求予廢棄
，不能認為有理由。
據上論結，本件上訴為無理由。依民事訴訟法第四百八十一條、
第四百四十九條第一項、第七十八條，判決如主文。
中　　華　　民　　國　九十六　年　　九　　月　 二十 　日
                      最高法院民事第七庭
                          審判長法官  朱　建　男
                                法官  顏　南　全
                                法官  鄭　傑　夫
                                法官  蘇　清　恭
                                法官  許　正　順
      本件正本證明與原本無異
                                      書  記  官
中　　華　　民　　國　九十六　年　　九　　月　二十九　日
                                                Ａ
